---
title: "Untitled"
author: "Victor Nugraha"
date: "7/2/2021"
output: html_document
---

```{r setup, include=FALSE}
knitr::opts_chunk$set(echo = TRUE)
```

# Data Preparation

## Library Setup

```{r, message=FALSE, warning=FALSE}
library(rsconnect)

#data cleanup
library(tidyverse)
library(lubridate)

#data visualizaion
library(ggplot2)
library(plotly)
library(glue)

#data collection
library(quantmod)
library(tidyquant)

#data processing
library(TTR)

#cross validation
library(rsample)
library(UBL)
library(imbalance)
library(caret)

#model
library(partykit)
library(stats)
library(e1071)
```

## Data Collection

<b>Sektor Telekomunikasi: TLKM</b>

```{r}
isat <- tq_get(x = "ISAT.JK",
               get = "stock.prices",
               from = " 2018-01-01")

head(isat)
```

```{r}
#Cek missing value
colSums(is.na(isat))
```

```{r}
#Menghilangkan missng value
isat <- isat %>% 
  drop_na()

colSums(is.na(isat))
```

```{r}
#Cek tipe data
glimpse(isat)
```

# EDA

## Chart

### Basic Chart: Line chart

```{r}
isat_mutate <- isat %>% 
  mutate(label = glue(
    "
    Date: {date}
    Price: {close}
    "
  ))

#Membuat line plot
isat_plot <- ggplot(data = isat_mutate,
  mapping = aes(
    x = date,
    y = close,
    text = label,
    group = 1
  )) +
  geom_line(color = "black") +
  labs(title = "ISAT",
       subtitle = "",
       x = "Date",
       y = "Price (Rp)") +
  theme_classic()

#Megubah dari plot biasa menjadi plotly agar lebih informatif
isat_plotly <- ggplotly(isat_plot, tooltip = "label")
isat_plotly
```

### Advance Chart: Candlestick + Bar Chart

```{r}
#Membuat candlestick plot 
isat_ploty2 <- isat %>%
  plot_ly(x = ~date,
          type = "candlestick", 
          open = ~open, 
          close = ~close, 
          high = ~high,
          low = ~low,
          name = "Price (Rp)") %>%
  layout(
    xaxis = list(
      rangeselector = list( #Membuat rangeselector untuk melihat pergerakan saham BRI dari 1 hari kebelakang sampai dengan 2 tahun ke belakang.
        buttons = list(
          list(
            count = 1,
            label = "1 Day",
            step = "day",
            stepmode = "backward"),
          list(
            count = 5,
            label = "5 Days",
            step = "day",
            stepmode = "backward"),
          list(
            count = 1,
            label = "1 Month",
            step = "week",
            stepmode = "backward"),
          list(
            count = 3,
            label = "3 Months",
            step = "month",
            stepmode = "backward"),
          list(
            count = 6,
            label = "6 Months",
            step = "month",
            stepmode = "backward"),
          list(
            count = 1,
            label = "1 Year",
            step = "year",
            stepmode = "backward"),
          list(
            count = 2,
            label = "2 Years",
            step = "year",
            stepmode = "backward"),
          list(
            label = "Max",
            step = "all"))),
      rangeslider = list(visible = FALSE)),
         yaxis = list(title = "Price (Rp)",
                      showgrid = TRUE,
                      showticklabels = TRUE))

#Membuat bar plot untuk volume saham BRI
isat_ploty3 <- isat %>%
  plot_ly(x=~date, 
          y=~volume, 
          type='bar', 
          name = "Volume") %>%
  layout(yaxis = list(title = "Volume"))

#Menggabungkan 2 plot menjadi 1 plot
isat_fig <- subplot(isat_ploty2, isat_ploty3, heights = c(0.7,0.2), nrows=2,
             shareX = TRUE, titleY = TRUE)
isat_fig
```

## Analisa Teknikal

### SMA

```{r}
#Membuat object baru
isat_sma <- isat

# SMA 5
isat_sma$SMA5 <- SMA(Ad(isat_sma),
                n = 5)

# SMA 30
isat_sma$SMA20 <- SMA(Ad(isat_sma),
                n = 20)

# SMA 50
isat_sma$SMA60 <- SMA(Ad(isat_sma),
                      n = 60)

# SMA 70
isat_sma$SMA70 <- SMA(Ad(isat_sma),
                n =70)
```


```{r}
# Membuat sinyal Buy, Sell & Hold
isat_sma <- isat_sma %>%
  mutate(
    signal.SMA = case_when(
      adjusted < lag(SMA5, 1) & SMA20 > lag(SMA60, 1) ~ "Sell",
      adjusted > lag(SMA60, 1) & SMA20 < lag(SMA60, 1) ~ "Buy",
      TRUE ~ "Hold"
    ),
    previous_signal.SMA = lag(signal.SMA, 1),
    decision.SMA = case_when(
      signal.SMA == previous_signal.SMA ~ "Hold",
      TRUE ~ signal.SMA
    )
  )
```


```{r}
isat_sma %>% 
  filter(decision.SMA != "Hold" & ! is.na(SMA60))
```

```{r}
#Mengecek jumlah sinyal buy, sell dan hold
isat_sma %>% 
  group_by(decision.SMA) %>% 
  filter(! is.na(SMA60)) %>% 
  summarise(freq = n())
```

### EMA

```{r}
# Membuat objek baru 
isat_ema <- isat

# EMA 10
isat_ema$EMA10 <- EMA(Ad(isat_ema),
                n = 10)

# EMA 30
isat_ema$EMA30 <- EMA(Ad(isat_ema),
                n = 30)

# EMA 50
isat_ema$EMA50 <- EMA(Ad(isat_ema),
                n = 50)

# EMA 70
isat_ema$EMA70 <- EMA(Ad(isat_ema),
                n = 70)
```

```{r}
isat_ema <- isat_ema %>% 
  mutate(
    signal.EMA = case_when(
      adjusted < lag(EMA10, 1) & EMA30 > lag(EMA50, 1) ~ "Sell",
      adjusted > lag(EMA70, 1) & EMA30 < lag(EMA50, 1) ~ "Buy",
      TRUE ~ "Hold"# Otherwise sell
    ),
    previous_signal.EMA = lag(signal.EMA, 1), 
    decision.EMA = case_when( 
      signal.EMA == previous_signal.EMA ~ "Hold",
      TRUE ~ signal.EMA
    )
  )
```


```{r}
isat_ema %>% 
  filter(decision.EMA != "Hold" & ! is.na(EMA70))
```

```{r}
#Mengecek jumlah sinyal buy, sell dan hold
isat_ema %>% 
  group_by(decision.EMA) %>% 
  filter(! is.na(EMA70)) %>% 
  summarise(freq = n())
```

### MACD

```{r}
# Membuat objek baru
isat_macd <- isat

# EMA 10
isat_macd$EMA10 <- EMA(Ad(isat_ema),
                n = 10)

# EMA 18
isat_macd$EMA18 <- EMA(Ad(isat_ema),
                n = 18)

# EMA 48
isat_macd$EMA48 <- EMA(Ad(isat_ema),
                n = 48)

# MACD
isat_macd$MACD <- isat_macd$EMA18 - isat_macd$EMA48
```


```{r}
isat_macd <- isat_macd %>% 
  mutate(
    signal.MACD = case_when(
      adjusted < lag(isat_macd$EMA10, 1) & MACD < 0 & lag(MACD, 1) < MACD ~ "Buy", 
      adjusted > lag(isat_macd$EMA10, 1) & MACD > 0 & lag(MACD, 1) > MACD ~ "Sell", 
      TRUE ~ "Hold"
    ),
    previous_signal.MACD = lag(signal.MACD, 1), 
    decision.MACD = case_when( 
      signal.MACD == previous_signal.MACD ~ "Hold",
      TRUE ~ signal.MACD
    )
  )
```

```{r}
isat_macd %>% 
  filter(decision.MACD != "Hold")
```

```{r}
#Mengecek jumlah sinyal buy, sell dan hold
isat_macd %>% 
  group_by(decision.MACD) %>% 
  summarise(freq = n())
```

### RSI

```{r}
# Membuat objek baru
isat_rsi <- isat

# RSI 10
isat_rsi$RSI10 <- RSI(Ad(isat_rsi),
                     n =10)

# RSI 38
isat_rsi$RSI38 <- RSI(Ad(isat_rsi), 
                      n=38)

# RSI 45
isat_rsi$RSI45 <- RSI(Ad(isat_rsi), 
                      n=45)

# RSI 70
isat_rsi$RSI70 <- RSI(Ad(isat_rsi), 
                      n=70)
```

```{r}
isat_rsi <- isat_rsi %>% 
  mutate(
    signal.RSI = case_when(
      adjusted < lag(adjusted,1) & RSI10 > RSI38 & RSI10 < RSI70 ~ "Buy",
      adjusted > lag(adjusted,1) & RSI10 < RSI38 & RSI10 > RSI45 ~ "Sell",
      TRUE ~ "Hold"
    ),
    previous_signal.RSI = lag(signal.RSI, 1),
    decision.RSI = case_when( 
      signal.RSI == previous_signal.RSI ~ "Hold",
      TRUE ~ signal.RSI
    )
  )
```

```{r}
isat_rsi %>% 
  filter(decision.RSI != "Hold" & ! is.na(RSI70))
```

```{r}
#Mengecek jumlah sinyal buy, sell dan hold
isat_rsi %>% 
  group_by(decision.RSI) %>% 
  summarise(freq = n())
```

### Analisa Gabungan

```{r}
# Menggabungkan kedalam sebuah data frame baru
isat_analisa <- cbind(isat,isat_sma$SMA5, isat_sma$SMA20, isat_sma$SMA60, isat_sma$SMA70, isat_ema$EMA10, isat_ema$EMA30, isat_ema$EMA50, isat_ema$EMA70, isat_macd$EMA10, isat_macd$EMA18, isat_macd$EMA48, isat_macd$MACD, isat_rsi$RSI10, isat_rsi$RSI38, isat_rsi$RSI45, bbri_rsi$RSI70, bbri_sma$decision.SMA, bbri_ema$decision.EMA, bbri_macd$decision.MACD, bbri_rsi$decision.RSI)

# Mengubah nama kolom
colnames(isat_analisa) <- c("symbol", "date", "open", "high", "low", "close", "volume", "adjusted", "SMA5", "SMA20", "SMA60", "SMA70", "EMA5", "EMA10", "EMA30", "EMA50", "EMA70", "EMA18", "EMA48", "MACD", "RSI10", "RSI38", "RSI45", "RSI70", "decision.SMA", "decision.EMA", "decision.MACD", "decision.RSI")

head(isat_analisa)
```

Setelah semua kolom analisa tergabung kedalam sebuah data frame baru, buatlah satu buah kolom baru yang akan dimamfaatkan sebagai keputusan akhir. Keputusan akhir yang akan diambil dari kolom `decision` per masing-masing analisa.

```{r}
isat_analisa <- isat_analisa %>% 
  mutate(
    final_decision = case_when(
      decision.SMA == "Buy" &  decision.EMA == "Buy" & decision.MACD == "Buy" & decision.RSI == "Buy" ~ "Buy",
      decision.SMA == "Sell" &  decision.EMA == "Buy" & decision.MACD == "Buy" & decision.RSI == "Buy" ~ "Buy",
      decision.SMA == "Buy" &  decision.EMA == "Sell" & decision.MACD == "Buy" & decision.RSI == "Buy" ~ "Buy",
      decision.SMA == "Buy" &  decision.EMA == "Buy" & decision.MACD == "Sell" & decision.RSI == "Buy" ~ "Buy",
      decision.SMA == "Buy" &  decision.EMA == "Buy" & decision.MACD == "Buy" & decision.RSI == "Sell" ~ "Buy",
      decision.SMA == "Sell" &  decision.EMA == "Sell" & decision.MACD == "Sell" & decision.RSI == "Sell" ~ "Sell",
      decision.SMA == "Buy" &  decision.EMA == "Sell" & decision.MACD == "Sell" & decision.RSI == "Sell" ~ "Sell",
      decision.SMA == "Sell" &  decision.EMA == "Buy" & decision.MACD == "Sell" & decision.RSI == "Sell" ~ "Sell",
      decision.SMA == "Sell" &  decision.EMA == "Sell" & decision.MACD == "Buy" & decision.RSI == "Sell" ~ "Sell",
      decision.SMA == "Sell" &  decision.EMA == "Sell" & decision.MACD == "Sell" & decision.RSI == "Buy" ~ "Sell",
      TRUE ~ "Hold"
    )
  )
```

```{r}
isat_analisa %>% 
  filter(final_decision != "Hold")
```

```{r}
isat_analisa2 <- isat_analisa %>% 
  mutate(
    final_decision = case_when(
      decision.SMA == "Buy" &  decision.EMA == "Buy" & decision.MACD == "Buy" & decision.MACD == "Buy" | decision.EMA == "Buy" | decision.RSI == "Buy" ~ "Buy",
      decision.SMA == "Sell" &  decision.EMA == "Buy" & decision.MACD == "Buy" & decision.MACD == "Buy" | decision.EMA == "Buy" | decision.RSI == "Buy" ~ "Buy",
      decision.SMA == "Buy" &  decision.EMA == "Sell" & decision.MACD == "Buy" & decision.MACD == "Buy" | decision.EMA == "Buy" | decision.RSI == "Buy" ~ "Buy",
      decision.SMA == "Buy" &  decision.EMA == "Buy" & decision.MACD == "Sell" & decision.MACD == "Buy" | decision.EMA == "Buy" | decision.RSI == "Buy" ~ "Buy",
      decision.SMA == "Buy" &  decision.EMA == "Buy" & decision.MACD == "Buy" & decision.MACD == "Sell" | decision.EMA == "Buy" | decision.RSI == "Buy" ~ "Buy",
      decision.SMA == "Sell" &  decision.EMA == "Sell" & decision.MACD == "Sell" & decision.MACD == "Sell" | decision.EMA == "Sell" | decision.RSI == "Sell" ~ "Sell",
      decision.SMA == "Buy" &  decision.EMA == "Sell" & decision.MACD == "Sell" & decision.MACD == "Sell" | decision.EMA == "Sell" | decision.RSI == "Sell" ~ "Sell",
      decision.SMA == "Sell" &  decision.EMA == "Buy" & decision.MACD == "Sell" & decision.MACD == "Sell" | decision.EMA == "Sell" | decision.RSI == "Sell" ~ "Sell",
      decision.SMA == "Sell" &  decision.EMA == "Sell" & decision.MACD == "Buy" & decision.MACD == "Sell" | decision.EMA == "Sell" | decision.RSI == "Sell" ~ "Sell",
      decision.SMA == "Sell" &  decision.EMA == "Sell" & decision.MACD == "Sell" & decision.MACD == "Buy" | decision.EMA == "Sell" | decision.RSI == "Sell" ~ "Sell",
      TRUE ~ "Hold"
    )
  )
```

```{r}
isat_analisa2 %>%
  select(c("date", "open", "close", "final_decision")) %>% 
  filter(final_decision != "Hold")
```

